臺灣臺中地方法院民事判決　96年度訴字第2034號
原　　　告　丙○○
訴訟代理人　張智學律師
被　　　告　國泰世華商業銀行股份有限公司
法定代理人　甲○○
訴訟代理人　乙○○
上列當事人間請求損害賠償事件，本院於民國96年10月3日言詞
辯論終結，判決如下：
    主      文
被告應給付原告新台幣壹佰伍拾萬元，及自民國九十六年八月一
日起至清償日止，按週年利率百分之五計算之利息。
訴訟費用由被告負擔。
本判決於原告以新臺幣伍拾萬元為被告供擔保後，得假執行。但
被告以新臺幣壹佰伍拾萬元為原告預供擔保，得免為假執行。
    事實及理由
壹、程序事項：
    按原告於判決確定前，得撤回訴之全部或一部。但被告已為
    本案之言詞辯論者，應得其同意；訴之撤回，被告於期日到
    場，未為同意與否之表示者，自該期日起；其未於期日到場
    或係以書狀撤回者，自前項筆錄或撤回書狀送達之日起，十
    日內未提出異議者，視為同意撤回，民事訴訟法第262條第1
    項、第4項定有明文。本件原告丁○○○、丙○○起訴請求
    被告給付新台幣（下同）150萬元，及自起訴狀繕本送達被
    告之翌日起至清償日止，按年息百分之5計算之利息，嗣於
    民國（下同）96年10月3日本院行言詞辯論時，原告丁○○
    ○撤回訴訟，被告就此未提出異議，依民事訴訟法第262條
    第4款之規定，應視為同意撤回，合先敘明。
貳、實體事項：
一、原告主張：
  (一)原告、訴外人丁○○○分別為蘇清添之子及配偶，蘇清添已
    經死亡，經原告向法院辦理拋棄繼承，由丁○○○繼承蘇清
    添之權利及義務。原告之父蘇清添曾邀訴外人陳清得、陳月
    娥、丁○○○等為連帶保證人向被告公司借款，於96年1 月
    間尚積欠28,609,805元，蘇清添乃與被告協議簽訂債務協議
    清償契約書，約定由蘇清添以2480萬元參與投標，若得標者
    ，被告得自法院拍賣款分配受償，蘇清添再行給付520萬元
    ，即結清債務，如因未得標或不可歸責於雙方當事人事由，
    致契約無法履行者，被告應將已收取價金無息退還蘇清添。
    原告向友人借款150萬元，匯款150萬元予被告，並由訴外人
    張家憲以2482萬4千元向法院投標而未得標，被告依契約書
    遲延給付違約金第2項之約定，理應無息返還150萬元之價金
    。惟被告公司拒絕給付，主張抵銷借款債權。
  (二)按民法第334條第1項但書規定，依當事人之特約不得抵銷者
    ，應排除關於抵銷權行使之規定，縱無明確之合意，亦可由
    法律關係之意義及目的，排除抵銷權之適用。依照系爭協議
    清償價金約定，蘇清添指定第3人以2480萬元參與投標，若
    得標者，被告自法院拍賣款分配受償，蘇清添再行給付520
    萬元，即結清債務，核對系爭契約書（對價金給付方式）約
    定，可以澄清該150萬元要約金僅有在抵償被告債務之要件
    為蘇清添順利得標，從反面解釋，即蘇清添無法順利得標，
    即不得以該150萬元抵償債務。是以，系爭契約書始約定，
    如因未得標或不可歸責於雙方當事人事由，致契約無法履行
    者，被告應將已收取價金無息退還蘇清添，即表示兩造就該
    150萬元返還債權，特別約定有不得抵銷之特約。否則，在
    契約書約定「無法得標，致契約無法履行者，將無息退還」
    ，將沒有任何意義。
  (三)況且該150萬元原告係向友人借貸，被告公司主張抵銷，實
    有違誠信原則，是以該150萬元應退還繼承人丁○○○。另
    訴外人丁○○○於96年9月6日協議，將對於被告150萬元債
    權讓與原告，即丁○○○對於被告之150萬元權利應由原告
    承受等語。並聲明；(1)被告應給付原告150萬元並自起訴狀
    繕本送達被告之翌日起至清償日止按年息百分之5計算之利
    息。(2)原告願供擔保，請准宣告假執行。
二、被告則以：依債務清償契約約定，被告應將已收保證金150
    萬元無息退還予蘇清添，惟蘇清添業於96年2月11日過世，
    且原告丙○○自認業已拋棄繼承，原告丙○○既非法定繼承
    人，不得承受被繼承人財產上之一切權利義務，顯有當事人
    不適格之情事。蘇清添之法定繼承人為丁○○○，固得承受
    蘇清添財產上之一切權利即系爭150萬元，惟蘇清添積欠被
    告28,609,805元之債務本金暨利息等尚未清償，應由丁○○
    ○所繼承，且債務巳屆清償，依民法第334條之規定，被告
    當得行使抵銷權，故系爭150萬元已經被告以借款債權為抵
    銷等語置辯。並聲明：(一)原告之訴駁回。(二)如受不利之判決
    ，被告願供擔保免為假執行。
三、得心證之理由：
  (一)原告主張訴外人蘇清添邀陳清得、陳月娥及丁○○○為連帶
    保證人向被告借款，迄今尚積欠新台幣28,609,805元及利息
    、違約金未為清償；蘇清添與被告於96年1月間就上開借款
    債務訂立債務協議清償契約書（下稱系爭債務清償契約），
    約定上開借款擔保之不動產於臺灣雲林地方法院拍賣時，蘇
    清添將指定第三人以2480萬元參與投標，如順利得標，被告
    將依法院分配拍賣款受償，蘇清添再給付520萬元，即結清
    債務，如因未得標或不可歸責於雙方當事人事由，致契約無
    法履行者，被告應將已收取保證金150萬元無息退還蘇清添
    ；臺灣雲林地方法院95年民執辛字第13698號執行案件舉行
    第2次拍賣時，丁○○○委託張家憲以底價2482萬4千元投標
    ，並未得標；蘇清添嗣於96年2月11日過世，其子丙○○拋
    棄繼承，由其配偶丁○○○繼承等事實，為兩造所不否認，
    並有債務協議清償契約書、強制執行投標書、被告銀行債權
    管理部函影本在卷可稽，堪信為實在。
  (二)被告固不否認依系爭債務清償契約約定，被告應將已收之保
    證金150萬元退還蘇清添，惟辯稱：蘇清添積欠被告28,60
    9,805元之借款債務，亦由蘇清添之繼承人繼承，被告得主
    張抵銷云云。按二人互負債務，而其給付種類相同，並均屆
    清償期者，各得以其債務，與他方之債務，互為抵銷；但依
    債之性質不能抵銷或依當事人之特約不得抵銷者，不在此限
    ，民法第334條第1項定有明文。經查，債務人蘇清添因積欠
    被告借款28,609,805元，而與被告訂立系爭債務清償契約，
    並約定「如因未得標或不可歸責於雙方當事人之事由，致契
    約無履行者，甲方（即被告）應將已收價金無息退還乙方（
    即原告）」等語，債務人蘇清添於訂約時已積欠被告借款債
    務28,609,805元及利息、違約金，為被告所明知，被告仍於
    系爭債務清償契約與蘇清添約定，在未得標之情形下，被告
    應將已收之價金（保證金之性質）150萬元返還予蘇清添，
    而非約定用以抵充蘇清添所欠債務，足認雙方於訂約時有意
    排除抵銷之適用。如認上開約定並未排除抵銷之適用，被告
    可於返還價金150萬元之際始就借款債權主張抵銷，上開返
    還價金之約定形同具文，即無實現之可能，絕非債務人與被
    告簽訂返還價金約定之本意。兩造既於系爭借款債務之外，
    就系爭150萬元如何返還另為明文約定，即屬排除抵銷之特
    約，依上揭規定，被告自不得再行主張抵銷。被告所辯，尚
    無可採。
　(三)綜上所述，被告依系爭債務清償契約應返還系爭150萬元予
    債務人蘇清添，惟蘇清添已於96年2月11日過世，其繼承人丁
    ○○○，依民法第1148條規定，承受系爭150萬元之債權，
    丁○○○復於96年9月6日將系爭150萬元債權讓與原告，並
    以存證信函通知被告，有債權讓與契約書正本、存證信函影
    本附卷可稽。從而，原告依系爭債務清償契約及債權讓與契
    約請求被告返還已收受之價金150萬元，及自起訴狀繕本送
    達翌日即96年8 月1日起，至清償日止，按週年利率5%計算
    之利息，為有理由，應予准許。兩造均陳明願供擔保，聲請
    准予假執行或免為假執行之宣告，核無不合，爰分別酌定相
    當之擔保金額併宣告之。
四、本件為判決之基礎已臻明確，兩造其餘之陳述及所提其他證
    據，經本院斟酌後，認為均於判決之結果無影響，亦與本案
    之爭點無涉，爰不予逐一論述，併此敘明。
五、訴訟費用負擔之依據：民事訴訟法第78條。
中　　華　　民　　國　　96　　年　　10　　月　　22　　日
                  民事第一庭    法  官　吳蕙玟
正本係照原本作成。
如對本判決上訴，須於判決送達後20日內向本院提出上訴狀。
中　　華　　民　　國　　96　　年　　10　　月　　22　　日
                                書記官　楊家印
